【裁判字號】    96,訴,4895
【裁判日期】    970630
【裁判案由】    妨害自由
【裁判全文】
臺灣高雄地方法院刑事判決              96年度訴字第4895號
公  訴  人  臺灣高雄地方法院檢察署檢察官
被      告  乙○○原名李仲彬.
上列被告因妨害自由案件，經檢察官提起公訴（96年度偵字第283
70號），本院判決如下：
    主  文
乙○○共同犯私行拘禁罪，處有期徒刑參月，減為有期徒刑壹月
又拾伍日，如易科罰金，以銀元參佰元即新台幣玖佰元折算壹日
。
    事  實
一、緣林如錦（業另經判刑確定）因戊○○積欠其新臺幣（下同
    ）1 千2 百多萬元債務未還，為索討欠債，而由其子曾至弘
    （綽號「大胖」，業另經判刑確定）安排認識丁○○、己○○（均另經判刑確定）後，其等四人共同謀議如何催討上開
    債務，並約定索回欠款後，己○○可分得索回之金額之2 成
    以為報酬，謀議既定，四人乃基於共同妨害自由之犯意聯絡
    ，由林如錦先以電話邀約戊○○至其位於高雄市前金區○○○路103 號2 樓住處商談債務處理事宜，戊○○嗣於民國95
    年6 月23日下午4 時許應林如錦之邀前往上開處所後，林如
    錦立即通知在樓下守候之己○○，己○○乃與具共同犯意聯
    絡之真實姓名、年籍不詳綽號「家雄」之成年男子上樓，另
    由與之具共同犯意聯絡之真實姓名、年籍不詳綽號「小罐」
    之成年男子在樓下伺機接應。己○○進入上開處所後，掌摑
    戊○○耳光，並要求其清償債務，戊○○驚慌之下，吞食隨
    身所攜帶之鎮定劑約5 、60顆後，旋即陷入昏迷，己○○、
    「家雄」、「小罐」等人乃於翌日（即6 月24日）上午，趁
    機將之強押上丁○○所有之車號S2 -2200號自用小客車上，
    並以膠帶縛綁戊○○之雙手，再以毛巾及膠帶矇住其眼睛，
    並以毛巾塞入其嘴巴後，將戊○○載往位於臺中市○○路之
    「亞曼尼汽車賓館」，渠等於95年6 月24日上午10時許到達
    上開旅館後，己○○等人將戊○○雙手分別綁在旅館房間內
    之座椅椅腳兩邊以防止其逃脫，嘴巴則以膠帶纏繞貼住，眼
    睛亦仍繼續以毛巾及膠帶矇住，並不時掌摑、辱罵戊○○逼
    問其何時還錢（所受傷害部分，業據戊○○撤回告訴），嗣
    因渠等疲累不堪，綽號「小罐」之男子先行離開旅館，綽號
    「家雄」之男子亦至該旅館房間休憩，己○○乃電告乙○○
    購買早餐前來旅館，乙○○乃偕同偽稱為台中方面之債權人
    金主之丁○○至上開汽車旅館，並於同日上午一同進入該汽
    車旅館房間，將早餐交給己○○後，丁○○即至隔壁房間休
    息，斯時戊○○仍遭綑綁於地，而乙○○見狀明知戊○○已
    遭己○○剝奪其行動自由，拘禁於旅館內，竟與己○○等人
    基於共同妨害自由之犯意聯絡，應己○○之要求，留在房間
    內看管已遭綑綁、拘禁之戊○○，己○○則趁機至另一房間
    休息，迄至95年6 月25日上午8 時許，乙○○始離開上開汽
    車旅館而不再插手，惟己○○仍接續看管戊○○迄至95年6
    月26日下午5 時許，始辦理退房手續。己○○復於退房後與
    綽號「家雄」之男子開車將戊○○載往苗栗山區，由綽號「
    家雄」之男子將戊○○以雙手抱樹方式綁在樹幹上後，再將
    車駛離百公尺外熄火停放，己○○並以丁○○所提供之不詳
    易付卡門號與丁○○聯繫，向丁○○報告事情進度，此期間
    戊○○趁隙自行脫困下山，途中卻又遇到己○○等人，經戊○○哀求將向他人借錢還債，並將其隨身所攜帶發票人為丙○○之支票2 紙（票號分別為：PA0000000 、PA0000000 ，
    面額分別為8 萬元及7 萬元）交予己○○以抵償部分債務後
    ，己○○等人始將戊○○載下山至國道一號高速公路苗栗公
    館交流道處（起訴書誤載為埔裡交流道），並拿2 千元予戊○○要其自行搭車返還高雄而將其釋放，戊○○始重獲行動
    之自由，嗣經戊○○報警循線查獲上情。
二、案經高雄市政府警察局小港分局報請台灣高雄地方法院檢察
    署檢察官偵查起訴。
    理  由
一、程序部分：
    本判決所引用之證據資料（詳後引證據），其中傳聞證據部
    分，縱無刑事訴訟法第159 條之1 至第159 條之4 或其他規
    定之傳聞證據例外情形，亦因檢察官、被告乙○○或同意可
    作為證據使用，或未聲明異議，依刑事訴訟法第159 條之5
    第1 項、第2 項之規定，本院審酌該證據作成之情況，認為
    適當，應得為證據。
二、實體部分：
  (一)訊據被告固坦承於95年6 月24日上午，應證人己○○之要求
    購買早餐至上開地點，而在旅館內看見遭綑綁之被害人戊○○，並於翌日（25日）上午8 時許始行離開上開汽車旅館房
    間等情，惟矢口否認有何妨害自由犯行，辯稱：當日證人己○○打電話給伊，叫伊送早餐到「亞曼尼」汽車旅館，伊乃
    與證人丁○○一同至上開汽車旅館，伊到場後有見到被害人
    戊○○遭綑綁於地，伊原欲離開，但證人己○○不准伊離開
    ，伊恐自身亦遭不測，無奈之下只得留在現場，迄至翌日凌
    晨始行離開，伊並未參與渠等之犯罪行為云云。經查：
  1.被害人戊○○因與證人林如錦間之債務糾紛，而於上揭時、
    地遭證人己○○夥同綽號「家雄」、「小罐」強行帶至台中
    「亞曼尼」汽車旅館拘禁，嗣被害人於同年月26日下午遭證
    人己○○、「家雄」、「小罐」等人帶往苗栗山區持續拘禁
    ，經被害人戊○○將其隨身所攜帶發票人為案外人丙○○之
    支票2 紙（票號分別為：PA0000000 、PA0000000 ，面額分
    別為8 萬元及7 萬元）交予證人己○○以抵償部分債務後，
    始行獲釋之事實，業據被害人於警詢、偵查及本院另案審理
    時（本院96年度訴字第121 號）指述明確，並經證人己○○
    、丁○○、林如錦、曾至弘於本院96年度訴字第121 號審理
    中坦承在卷，證人己○○、丁○○、林如錦、曾至弘亦因上
    開妨害自由之犯行而經本院判刑確定在案，有刑事判決書2
    份附卷可參，此部分事實應堪認定。
  2.證人己○○於95年11月10日偵查中結證稱：當時證人丁○○
    與其女友一同過來台中的汽車旅館，伊等開了二間房間，證
    人丁○○和他女友住一間，伊等其他人一間，證人丁○○有
    過來看伊等，他另外還有叫一個綽號「阿彬」的人來，也是
    跟他做職業簽賭的，姓名好像叫「呂仲彬」，還是「李仲彬
    」，伊是經由證人丁○○認識「阿彬」等語（95年度偵字第
    22104 號引卷第114 頁）、95年12月29日警詢中證稱：95年
    6 月24日是證人丁○○聯絡要被告前往亞曼尼汽車旅館幫忙
    看顧被害人，因為伊等都沒有睡覺，被告是和證人丁○○同
    一天來的，被告進來被害人所在的房間內時，伊就移至隔壁
    睡覺，「家雄」留在該房間睡覺，被害人交由被告看顧，「
    小罐」當時已經離開，被告並沒有參與共同處理被害人之債
    務，亦未分得處理費用等語（96年度他字第996 號卷第110
    、11頁）；證人丁○○於95年11月15日警詢中證稱：95年6
    月24日證人己○○打電話給伊，說有幫伊訂一間房間，順便
    要伊買早餐過去，伊就和伊太太一同前往，到汽車旅館之後
    ，伊太太直接進入證人己○○幫伊訂的房間，伊則拿4 份早
    餐進入證人己○○所在的房間，伊當時看見被害人躺在地上
    ，眼睛有被膠帶貼住，身體蓋著棉被，在場還有證人己○○
    及綽號「家雄」的男子，期間證人己○○要伊打門號000000
    0000號電話給被告，叫被告去汽車旅館找證人己○○，因為
    被告汽車爆胎，伊就和伊太太一同開車前去載被告至汽車旅
    館等語（95年度偵字第22104 號卷引卷第157 頁）、95年12
    月1 日警詢中證稱：95年6 月24日證人己○○要伊聯絡被告
    ，前往亞曼尼汽車旅館，因為被告的汽車爆胎，伊乃到台中
    縣國光路與大明路附近將之載到汽車旅館，被告到達汽車旅
    館後就直接進入證人己○○住的房間，他一進入房間就可以
    看見房內的情形，伊離開證人己○○的房間後，就到伊太太
    住的房間，伊不知道被告何時離開汽車旅館等語（同上卷第
    262 、263 頁）、本院另案於96年1 月8 日審理中證稱：95
    年6 月24日上午約10時許，伊和被告一起進入亞曼尼汽車旅
    館，是證人己○○要伊帶被告買東西過去給他吃等語（96年
    度訴字第121 號引卷第10頁）、96年2 月15日偵查中證稱：
    當日是證人己○○叫伊聯絡被告過去汽車旅館，因為被告車
    子爆胎，伊才載被告過去等語（96年度他字第996 號卷第19
    頁）、本院審理中結證稱：95年6 月24日是證人己○○聯絡
    伊找被告，要伊買早餐過去，因為被告車子爆胎，伊去載被
    告，伊與被告進入房間時，被害人眼睛矇住，躺在地上，伊
    將早餐拿進去後，就到隔壁房間睡覺，事後被告並未跟伊一
    起離開等語（本院卷第31至33頁），而證人己○○、丁○○
    就被告係何人聯絡到場乙節，供述雖略有出入，然就被告係
    與證人丁○○一同到達汽車旅館，並於進入房間後即可看見
    被害人遭綑綁，及被告並未立即離開旅館房間，證人丁○○
    則另至隔壁之房間休息等情，彼此所述互核大致相符，且被
    告亦坦承當日確有買東西讓證人丁○○開車載到現場，並看
    見被害人遭綑綁，而於翌日始行離開旅館等語（本院卷第17
    、52頁），是證人己○○、丁○○上開證述應屬可採。又證
    人己○○於96年6 月23日下午即已取得被害人行動自由之控
    制權並於6 月24日上午將之押送台中之汽車旅館，已如前述
    ，則於其聯絡被告在6 月24日當日送早餐至旅館房間內時，
    衡情應已疲累不堪，確需人手代為看管被害人，且證人己○○若僅需購買早餐，可逕自交代亦有至汽車旅館休息之證人
    丁○○為之即可，何需多此一舉聯絡被告購買，並叫證人丁○○去將車輛爆胎之被告載至汽車旅館內，佐以被告於警詢
    、偵查中均自承證人己○○曾要求伊看顧被害人等語（96年
    度他字第996 號卷第4 、5 、19頁），則被告於95年6 月24
    日至台中亞曼尼汽車旅館房間內，主要係應證人己○○之要
    求到場代為看管被害人，以讓證人己○○有機會休息之事實
    ，應堪認定。而被告雖辯稱當時證人己○○與之同在被害人
    所在之房間內，伊因畏懼證人己○○，所以不敢離開云云，
    惟此與證人己○○前揭證述於被告到場後伊即另至其他房間
    睡覺之語不符，且證人己○○若仍持續留在該房間內，又何
    必另外聯絡被告到場幫忙看管已遭綑綁之被害人，況證人己○○等迄至95年6 月26日下午5 時許始行退房，已如前述，
    若被告係證人己○○強迫幫忙看管被害人，證人己○○在明
    知被告並非心甘情願幫助看管被害人，隨時有倒戈之可能之
    情況下，豈會放心地讓被告提前在95年6 月25日上午即先行
    離開旅館，而無懼被告報警？是被告上開所辯，顯與常理相
    違，而不足採信。則以證人己○○、丁○○上開證述，及被
    告當日至汽車旅館房間內已見到被害人遭證人己○○綑綁於
    地，客觀上已可認定被害人係非自願遭剝奪行動自由者，且
    被告亦稱證人己○○不讓伊離開，要伊幫忙顧人等語（本院
    卷第17頁），足認被告當時已明知證人己○○乃非法拘禁被
    害人，然被告並未藉詞離開現場，或趁證人己○○休息之際
    離開或報警處理，卻仍滯留於該處迄至隔日（25日）上午始
    行離開，且於離開後亦未報警處理等情相互勾稽，被告就被
    害人當時遭拘禁於該旅館房間期間內之行為，自與證人己○○等人有共同妨害自由之犯意聯絡及行為分擔至明，被告辯
    稱僅到該旅館房間，並未協助看管被害人，而未參與妨害自
    由犯行云云，並無可採。
  3.綜上，本案事證明確，被告犯行堪以認定，應依法論科。
  (二)論罪科刑：
  1.新舊法比較：
  (1)被告行為後，刑法及刑法施行法業於94年2 月2 日經總統以
    華總一義字第09400014901號令修正公布，並於95年7月1 日
    施行，參酌最高法院95年5 月23日刑事庭第8 次會議決議，
    修正後刑法第2 條第1 項之規定，係規範行為後法律變更所
    生新舊法律比較適用之準據法，於新刑法施行後，應適用修
    正後刑法第2 條第1 項之規定，為「從舊從輕」之比較。故
    應依法分別適用最有利於行為人之法律。
  (2)被告行為時刑法第28條原規定：「二人以上共同『實施』犯
    罪之行為者，皆為共同正犯」。被告行為後該條修正為：「
    二人以上共同『實行』犯罪之行為者，皆為共同正犯」。將
    舊法之「實施」修正為「實行」。原「實施」之概念，包含
    陰謀、預備、著手及實行等階段之行為，修正後僅共同實行
    犯罪行為始成立共同正犯。是新法共同正犯之範圍已有限縮
    ，排除陰謀犯、預備犯之共同正犯。新舊法就共同正犯之範
    圍既因此而有變動，自屬犯罪後法律有變更，而非僅屬純文
    字修正，應有新舊法比較適用之問題，且倘比較結果並無有
    利或不利之情形，即應依刑法第二條第一項前段之規定，適
    用行為時之法律，方為適法（最高法院96年度台上字第934
    號、第1037、1323號、第2566號判決意旨參照）。本件被告
    係基於共同犯罪之意思而參與犯罪構成要件行為之犯罪，不
    論新法、舊法，均構成共同正犯，上述刑法第28條之修正內
    容，對被告尚無有利或不利之情形，依刑法第2 條第1 項前
    段之規定，應適用修正前刑法第28條之規定。
  (3)本件被告犯罪時之刑法就法定罰金刑之規定，依修正前刑法
    第33條第5 款規定，罰金刑應處銀元1 元以上，並應依修正
    前罰金罰鍰提高標準條例第1 條規定，就其原定數額得提高
    為2 倍至10倍，但法律已依一定比率規定罰金或罰鍰之數額
    或倍數者，依其規定。惟95年7 月1 日施行之修正後刑法第
    33條第5 款則規定：「罰金：新臺幣1,000 元以上，以百元
    計算之」，而95年6 月14日修正公布之刑法施行法第1 條之
    1 第2 項規定：「94年1 月7 日刑法修正時，刑法分則編未
    修正之條文定有罰金者，自94年1 月7 日刑法修正施行後，
    就其所定數額提高為30倍，但72年6 月26日至94年1 月7 日
    新增或修正之條文，就其所定數額提高為3 倍」，經比較修
    正前後之罰金刑輕重，該罰金刑之最低刑度於修法後已有加
    重，故以95年7 月1 日修正公布施行前之規定較有利於被告
    ，應依刑法第2 條第1 項前段規定，適用行為時之法律，亦
    即適用修正前之刑法規定科刑。
  (4)刑法第41條雖係關於刑罰執行事項，參照最高法院90年度台
    非字第223 號、92年度台上字第5220號、94年度台上字第85
    8 號判決要旨，若該條有所變更，亦應依刑法第2 條第1 項
    之規定，比較新舊法，以資決定應適用之法律。修正後之刑
    法第41條就易科罰金之要件「犯最重本刑為5 年以上有期徒
    刑以下之罪」及「而受6 個月以上徒刑之罪」部分，雖未變
    更，但就易科罰金之標準，由修正前之刑法第41條第1 項及
    罰金罰鍰提高標準條例第2 條之「100 元以上300 元以下折
    算1 日」（即新臺幣300 元以上900 元以下折算1 日），提
    高為「新臺幣1 千元、2 千元或3 千元折算1 日」，刑法修
    正後之易科罰金標準，顯較不利於被告。至於新法將原有「
    因身體、教育、職業、家庭之關係或其他正當事由，執行顯
    有困難」規定，予以刪除，因該部分係屬於檢察官指揮執行
    時，所應審酌事項之規定（最高法院77年度台非字第158 號
    判決參照），而與法院應否諭知易科罰金之要件判斷無涉，
    從而，比較修正前、後之刑法、罰金罰鍰提高標準條例之規
    定，仍以修正前之刑法及罰金罰鍰提高標準條例之規定，較
    有利於被告。
  2.按刑法第302 條第1 項之剝奪他人行動自由罪，為繼續犯之
    一種，其於他人實施剝奪他人行動自由犯行中，始參與犯罪
    ，亦應成立共犯（最高法院79年度台上字第3233號判決參照
    ）。又刑法第302 條第1 項所謂以其他非法方法，剝奪人之
    行動自由，係對於同條項私行拘禁之補充規定，若於剝奪被
    害人之行動自由後將被害人拘禁於一定之處所，繼續較久之
    時間，即屬私行拘禁。（最高法院86年度台上字第3619號判
    決可參）。再共同正犯之意思聯絡，不限於事前有所協議，
    其於行為當時，基於相互之認識，以共同犯罪之意思參與者
    ，亦無礙於共同正犯之成立；且其表示之方法，亦不以明示
    通謀為必要，即相互間有默示之合致，亦無不可。（最高法
    院73年度台上字第1886號、73年度台上字第2364號亦有判例
    可參）。本案並無其他證據證明被告參與除證人己○○等人
    在台中汽車旅館房間內拘禁被害人之行為以外之犯行，且公
    訴人亦於本院審理中明確指出被告參與之妨害自由行為，僅
    限於95年6 月24日至95年6 月25日在汽車旅館內之犯行（本
    院卷第16頁），則依共同正犯之過剩理論（即共同正犯在其
    合同意思範圍內所為之行為，固皆應負責，但有逾越其範圍
    者，對於逾越部分，則其他共犯不負其責），被告自僅就95
    年6 月24日上午至亞曼尼汽車旅館到同年月25日上午8 時許
    離開該旅館時止，與證人己○○等共同拘禁被害人之行為擔
    負其責。故核被告所為，係犯修正前刑法第302 條第1 項之
    私行拘禁罪。被告與證人己○○、丁○○、及證人林如錦、
    曾至弘、「家雄」、「小罐」（此四人與被告係為間接之犯
    意聯絡，參見最高法院77年台上第2135號判例）就本件犯行
    ，有犯意聯絡及行為分擔，均應論以共同正犯。爰審酌被告
    與證人己○○等共同以非法之方式拘禁被害人，使被害人之
    身體自由遭受不法之限制，嚴重影響被害人之身心健康，並
    破壞社會治安，且犯後未能完全坦承犯行，未見悔意，惟念
    及被告並無刑案前科資料，有台灣高等法院被告前案紀錄表
    1 份在卷可參，且其所參與犯案之時間非長，並非主犯，亦
    未自本案獲得任何利益，並其犯罪動機、目的、手段等一切
    情況，量處如主文所示之刑，又本案被告犯罪時間在96年4
    月24日以前，所犯之罪非屬中華民國九十六年罪犯減刑條例
    第3 條所定不得減刑之列，應減其宣告刑二分之一，並斟酌
    被告為高職畢業，經濟狀況尚可等情，併諭知易科罰金之折
    算標準為如主文所示，以資儆懲。
據上論斷，應依刑事訴訟法第299 條第1 項前段，刑法第2 條第
1 項前段，修正前刑法第28條、第302 條第1 項、第41條第1 項
前段，罰金罰鍰提高標準條例第1 條前段，廢止前罰金罰鍰提高
標準條例第2 條，中華民國九十六年罪犯減刑條例第2 條第1 項
第3款、第7條，判決如主文。
本案經檢察官甲○○到庭執行職務。
中    華    民    國    97    年    6     月    30    日
                  刑事第十三庭審判長法  官  黃惠玲
                                    法  官  楊國煜
                                    法  官  郭宜芳
以上正本證明與原本無異。
如不服本判決應於收受本判決後10日內向本院提出上訴書狀，並
應敘述具體理由，如未敘述上訴理由者，應於上訴期間屆滿後20
日內補提理由書狀於本院（均須按他造當事人之人數附繕本）「
切勿逕送上級法院」。
                                    書記官  李崑良
中    華    民    國    97    年    6     月    30    日
附錄本案論罪科刑法條全文：
中華民國刑法第302條
（剝奪他人行動自由罪）
私行拘禁或以其他非法方法，剝奪人之行動自由者，處5 年以下
有期徒刑、拘役或3 百元以下罰金。
因而致人於死者，處無期徒刑或 7 年以上有期徒刑，致重傷者，
處3 年以上10 年以下有期徒刑。
第 1 項之未遂犯罰之。


司法院資訊處製作；財團法人民間司法改革基金會備份。
